ACORDAO-COMPLETO-2520741

ACÓRDÃO 451/2022 ATA 2/2022 - SEGUNDA CÂMARA

VISTOS, relatados e discutidos estes autos em que se analisa ato de concessão de aposentadoria deferido pelo Superior Tribunal de Justiça em benefício da Sra. Genoveva Maria da Conceição Neta. 
ACORDAM os Ministros do Tribunal de Contas da União, reunidos em Sessão da 2ª Câmara, ante as razões expostas pelo Relator, e com fulcro nos incisos III e IX do art. 71 da Constituição Federal e nos arts. 1º, inciso V, e 39, inciso II, da Lei 8.443/1992, c/c o art. 259, inciso II, do Regimento Interno/TCU, em:
9.1. considerar ilegal a concessão de aposentadoria em favor da Sra. Genoveva Maria da Conceição Neta, negando registro ao correspondente ato; 
9.2. dispensar o ressarcimento das quantias indevidamente recebidas de boa-fé pela interessada, consoante o disposto no Enunciado 106 da Súmula da Jurisprudência do TCU;
9.3. determinar ao Superior Tribunal de Justiça, no prazo de 15 (quinze) dias a contar da notificação deste Acórdão, que:
9.3.1. promova o destaque das parcelas de "quintos/décimos" incorporadas com base em funções comissionadas exercidas entre 08/04/1998 e 04/09/2001, transformando-as em parcela compensatória a ser absorvida por quaisquer reajustes futuros, desde que a hipótese não seja de decisão judicial transitada em julgado, nos moldes da decisão do Supremo Tribunal Federal no RE 638.115/CE; e
9.3.2. dê ciência do inteiro teor desta Deliberação à interessada, alertando-a de que o efeito suspensivo proveniente da interposição de possíveis recursos perante o TCU não a exime da devolução dos valores percebidos indevidamente após a respectiva notificação, caso os recursos não sejam providos, encaminhando a este Tribunal, no prazo de 30 (trinta) dias, comprovante da referida ciência.

Ato de concessão de aposentadoria deferido pelo Superior Tribunal de Justiça em benefício da Sra. Genoveva Maria da Conceição Neta.

Segunda Câmara

Superior Tribunal de Justiça.

3. Interessada: Genoveva Maria da Conceição Neta (XXX.079.791-XX).

13.1. Ministros presentes: Augusto Nardes (na Presidência), Aroldo Cedraz e Antonio Anastasia.
13.2. Ministro-Substituto presente: Marcos Bemquerer Costa (Relator).

MARCOS BEMQUERER

Adoto como Relatório, com os pertinentes ajustes de forma, a instrução da Secretaria de Fiscalização de Integridade de Atos e Pagamentos de Pessoal e de Benefícios Pessoais - Sefip, por meio da qual a concessão de aposentadoria objeto destes autos foi analisada (peças 5) , com a anuência do escalão superior (peça 6) :
"EXAME TÉCNICO
 (...) 
Exame das Constatações
Ato: 21542/2018 - Inicial - Interessada: GENOVEVA MARIA DA CONCEIÇÃO NETA - CPF: XXX.079.791-XX.
Parecer do Controle Interno: considerar o ato legal com esclarecimentos. Justificativa: Apesar de esta Secretaria de Auditoria Interna opinar pela legalidade do ato que ora se submete, acrescenta ressalva quanto à Vantagem Pessoal Nominalmente Identificada - VPNI, em face do posicionamento expresso dessa Corte Federal de Contas, que tem negado, de forma reiterada, registro de ato de aposentadoria em que esteja inserida parcela relativa a quintos/décimos adquirida no período de 8/4/1998 a 4/9/2001.
9.2. Constatações e análises: 
9.2.1. Houve o registro de pelo menos uma rubrica com 'Denominação para análise pelo TCU' = 5 - VPNI - Quintos (Vantagem de caráter pessoal - Incorporação de quintos/décimos de função - R$ 3.781,36) .
Justificativa do Gestor de Pessoal: não há. Verificação efetuada no âmbito do TCU.
1. Análise do Controle Interno: não há. Verificação efetuada no âmbito do TCU.
1. Análise da Equipe Técnica: ilegal.
	É ilegal a concessão da vantagem de quintos em razão do exercício de funções comissionadas após o advento da Lei 9.624/1998.
9.2.2. O Controle interno emitiu parecer pela legalidade com esclarecimentos.
	a. Justificativa do Gestor de Pessoal: não há. Verificação efetuada no âmbito do TCU.
	b. Análise do Controle Interno: não há. Verificação efetuada no âmbito do TCU.
	c. Análise da Equipe Técnica: legal.
	Os esclarecimentos apontados pelo Controle Interno são irrelevantes para a análise da legalidade do ato ou já foram analisados em crítica específica do e-Pessoal.
9.2.3. Houve o registro de pelo menos uma rubrica com 'Denominação para análise pelo TCU' = 5 - VPNI - Quintos (Vantagem de caráter pessoal - Incorporação de quintos/décimos de função - R$ 313,59) .
	a. Justificativa do Gestor de Pessoal: não há. Verificação efetuada no âmbito do TCU.
	b. Análise do Controle Interno: não há. Verificação efetuada no âmbito do TCU.
	c. Análise da Equipe Técnica: legal.
	A concessão da vantagem de quintos ou décimos está em consonância com a jurisprudência deste Tribunal e os critérios das Leis 8.911/1994 e 9.624/1998 (os períodos anteriores a 8/4/1998 são suficientes para a incorporação da vantagem de quintos) . 
9.3. 	O quadro resumo de ocorrências e, quando for o caso, o detalhamento da norma legal e da jurisprudência para as inconsistências acima elencadas encontra-se no anexo II dessa instrução. 
 (...) 
CONCLUSÃO
10.	A abrangência e a profundidade das verificações levadas a efeito fundamentam convicção de que o ato 21542/2018 pode ser apreciado pela ilegalidade, em razão das irregularidades apontadas no item Exame das Constatações desta instrução, que representam afronta à legislação e à jurisprudência de referência. 
11.	O aludido ato deu entrada neste Tribunal há menos de cinco anos, não sendo aplicável, portanto, o procedimento de contraditório e ampla defesa determinado pelo Acórdão 587/2011-TCU-Plenário.
PROPOSTA DE ENCAMINHAMENTO
12.	Ante o exposto, com fundamento no art. 71, inciso III, da Constituição Federal, no art. 1º, inciso V, e art. 39, incisos I e II, da Lei 8.443/1992, no art. 260 do Regimento Interno/TCU, propõe-se: 
12.1. considerar ILEGAL e recusar registro do ato inicial de aposentadoria de GENOVEVA MARIA DA CONCEICAO NETA, do quadro de pessoal do Superior Tribunal de Justiça (...) ;
12.2. com fulcro no art. 262, caput, do Regimento Interno/TCU, determinar ao Superior Tribunal de Justiça que: 
12.2.1. dispense a devolução dos valores indevidamente recebidos de boa-fé até a data da ciência, pelo referido órgão, do acórdão que vier a ser proferido, com base no Enunciado 106 da Súmula da Jurisprudência do TCU; 
12.2.2. informe o teor do acórdão que vier a ser prolatado, encaminhando ao TCU, no prazo de trinta dias, comprovante da data de ciência pela interessada, nos termos do art. 4º, § 3º, da Resolução TCU 170/2004;
12.2.3. dê ciência, no prazo de quinze dias, contados da notificação, do inteiro teor da deliberação à interessada, alertando-a de que o efeito suspensivo proveniente da interposição de eventuais recursos junto ao TCU não a exime da devolução dos valores percebidos indevidamente, caso o recurso não seja provido; 
12.2.4. promova, no prazo de 30 (trinta) dias, o destaque da (s) parcela (s) de quintos incorporada (s) com amparo em funções comissionadas exercidas entre 8/4/1998 a 4/9/2001 e transforme-a (s) em 'Parcela Compensatória' a ser absorvida por quaisquer reajustes futuros, consoante decidido pelo STF no RE 638.115/CE."
3.	O Ministério Público junto ao TCU, representado pelo Procurador Sérgio Ricardo Costa Caribé, manifestou-se de acordo com a proposta da Sefip (peça 7) .
	É o Relatório.

não há.

Procurador Sérgio Ricardo Costa Caribé.

PESSOAL. APOSENTADORIA. INCORPORAÇÃO DE QUINTOS/DÉCIMOS DECORRENTE DO EXERCÍCIO DE FUNÇÃO COMISSIONADA APÓS A VIGÊNCIA DA LEI 9.624/1998. POSSIBILIDADE DE APROVEITAMENTO DE TEMPO RESIDUAL A PARTIR DE 11/10/1997, PARA INCORPORAÇÃO DE DÉCIMO, NOS TERMOS DO ART. 5º DA REFERIDA LEI. VANTAGEM DEFERIDA EM FRAÇÃO MAIOR DO QUE A DEVIDA. ILEGALIDADE E NEGATIVA DE REGISTRO DO ATO. DETERMINAÇÃO. É assegurado, nos termos do art. 5º da Lei 9.624/1998, o cômputo do tempo residual de exercício de funções comissionadas existente em 10/11/1997, não empregado para a concessão de quintos, para incorporação de uma parcela de décimo, com termo final, a qualquer tempo, na data em que o servidor completar o interstício de doze meses, de acordo com a sistemática definida na redação original do art. 3º da Lei 8.911/1994.

APOSENTADORIA (APOS)

Secretaria de Fiscalização de Integridade de Atos e Pagamentos de Pessoal e de Benefícios Sociais - Sefip.

Em apreciação o ato de aposentadoria concedido pelo Superior Tribunal de Justiça em benefício da Sra. Genoveva Maria da Conceição Neta.
2.	A concessão em análise ocorreu na modalidade voluntária, com proventos integrais, com fundamento no disposto pelo art. 3º da Emenda Constitucional 47/2005 c/c os arts. 1º e 2º da Lei Complementar 152/2015. 
3.	As informações constantes do processo indicam que a interessada implementou os requisitos para se inativar, uma vez que tinha idade, tempo de contribuição, de serviço público, de carreira e de cargo requeridos pelo fundamento concessório.
4.	Submetido o ato a críticas automatizadas, a Secretaria de Fiscalização de Integridade de Atos e Pagamentos de Pessoal e de Benefícios Sociais - Sefip detectou a incorporação da vantagem de "quintos" com base em exercício de funções comissionadas após o advento da Lei 9.624/1998. 
5. 	Em vista de tal inconsistência, os pareceres exarados nos autos pela Sefip (peças 5 e 6) e pelo Ministério Público junto ao TCU (peça 7) são convergentes na linha da ilegalidade do ato e da negativa de seu respectivo registro, posição com a qual estou de acordo. 
6. 	O TCU reconhece o direito à incorporação de quintos ou atualização de parcelas a quem, até 11/11/1997, tenha cumprido os requisitos para tanto, com fundamento no disposto pelo art. 15 da Lei 9.527/1997, de 10/12/1997:
	"Art. 15. Fica extinta a incorporação da retribuição pelo exercício de função de direção, chefia ou assessoramento, cargo de provimento em comissão ou de Natureza Especial a que se referem os arts. 3º e 10 da Lei nº 8.911, de 11 de julho de 1994.
§ 1º A importância paga em razão da incorporação a que se refere este artigo passa a constituir, a partir de 11 de novembro de 1997, vantagem pessoal nominalmente identificada, sujeita exclusivamente à atualização decorrente da revisão geral da remuneração dos servidores públicos federais.
§ 2º É assegurado o direito à incorporação ou atualização de parcela ao servidor que, em 11 de novembro de 1997, tiver cumprido todos os requisitos legais para a concessão ou atualização a ela referente."
7.	Adicionalmente, este Tribunal tem adotado a tese do aproveitamento do "tempo de serviço residual" existente em 10/11/1997, não empregado para incorporação da parcela de quintos, para fins de incorporação de "um décimo", com base no disposto no art. 5º da Lei 9.624/1998:
	"Art. 5º Fica resguardado o direito à percepção dos décimos já incorporados, bem como o cômputo do tempo de serviço residual para a concessão da próxima parcela, até 10 de novembro de 1997, observando-se o prazo exigido para a concessão da primeira fração estabelecido pela legislação vigente à época."
8.	De acordo com a interpretação dada ao art. 5º da Lei 9.624/1998, os precedentes deste Tribunal reconhecem que o tempo de serviço iniciado antes de 10/11/1997, não empregado para a concessão de "quintos", pode ser computado para incorporação de "décimo", quando se completar, a qualquer tempo, o interstício de doze meses previsto na Lei 8.911/1994 (Decisão 925/1999-Plenário, relator Ministro Walton Alencar Rodrigues; Acórdão 5455/2018-TCU-Segunda Câmara, relator Ministro José Mucio Monteiro; Acórdão 5785/2020-TCU-Primeira Câmara, relator Ministro Bruno Dantas) .
9.	Ademais, a jurisprudência do TCU consolidou o entendimento de que é ilegal a incorporação dessa vantagem após a edição da Lei 9.624/1998, e de que se deve observar a modulação dos efeitos definida pelo Supremo Tribunal Federal - STF no Recurso Extraordinário - RE 638.115/CE, nos casos em que a incorporação tenha decorrido de funções comissionadas exercidas no período de 08/04/1998 a 04/09/2001 (v.g.: Acórdãos 442/2020 e 13.910/2020, da 2ª Câmara, de minha relatoria) .
10.	De acordo com o que foi estabelecido na decisão do STF no RE 638.115/CE, somente para a hipótese de "quintos/décimos" recebidos com base em decisão judicial transitada em julgado será indevida a cessação imediata do pagamento e não haverá absorção da parcela por reajustes futuros. Já nos casos de "quintos/décimos" recebidos por força de decisão judicial não transitada em julgado ou de decisão administrativa, o pagamento será mantido até sua absorção integral por quaisquer reajustes futuros concedidos aos servidores.
11.	Segundo consta do ato concessório, a Sra. Genoveva Maria da Conceição Neta (peça 3, p. 3 e 4) percebe duas rubricas denominadas "5 - VPNI - Quintos - Vantagem de caráter pessoal - Incorporação de quintos/décimos de função", quais sejam:
	a) 2/10 de FC-1, no valor de R$ 313,59; e 
	b) 8/10 de FC-6, no valor de R$ 3.781,36; 
12.	Conforme registra o quadro de "funções exercidas" do ato concessório (peça 3, p. 4) , a incorporação de 2/10 de FC-1 decorre do exercício de diversas funções em intervalos compreendidos entre 22/05/1990 e 08/04/1997, podendo ser considerada legal, nos termos do art. 15 da Lei 9.527/1997.
13.	Relativamente à incorporação de 8/10 de FC-6, constata-se que as funções foram exercidas nos períodos de 09/04/1997 a 02/04/1998 (11m 29d) e 03/04/1998 a 02/06/2002 (4a 2m 2d) , perfazendo um total de 5 anos, 1 mês e 26 dias. Aparentemente, teria sido computado o exercício de função após 04/09/2001 para fins de incorporação de quintos/décimos, o que geraria para a interessada situação mais favorável do que a modulação de efeitos efetuada pelo STF no julgamento do RE 638.115/CE, e atrairia, além da ilegalidade do ato, determinação para cessação imediata do pagamento da vantagem, sem direito à absorção por reajustes futuros.
14.	Ocorre que, limitando-se o período de exercício de função iniciado em 03/04/1998 à data de 04/09/2001, obtém-se o tempo líquido de 3 anos, 5 meses e 2 dias, o qual, adicionado aos 11 meses e 29 dias do primeiro período, atinge 4 anos, 2 meses e 26 dias. Esse montante justifica a proporcionalidade de 8/10 de FC-6 deferida no ato de aposentadoria. Ou seja, o tempo de exercício de função comissionada após 04/09/2001, apesar de informado no mapa de tempos, não foi computado para fins de incorporação de quintos/décimos. 
15.	Ainda em relação à incorporação de FC-6, verifica-se que em 10/11/1997 a interessada não havia incorporado sequer o direito à percepção de 1/5 da referida função, mas contava com tempo residual de 7 meses e 2 dias de exercício (09/04/1997 até 10/11/1997) , que pode ser computado para deferir 1/10 a partir de quando a interessada completou o interstício de 12 (doze) meses do exercício de função, nos termos do art. 5º da Lei 9.624/1998, a ser pago sob a forma de VPNI (Vantagem Pessoal Nominalmente Identificada) . 
16.	Uma vez que a rubrica de 8/10 de FC-6 contemplada no ato concessório supera a proporção de 1/10 de FC-6 a que a interessada faz jus, entendo que o Tribunal deve considerar ilegal a concessão de aposentadoria da Sra. Genoveva Maria da Conceição Neta, negar registro ao correspondente ato e aplicar a orientação fixada no enunciado da Súmula/TCU 106 às parcelas indevidamente recebidas pela interessada.  
17. 	Outrossim, em conformidade com o art. 262 do Regimento Interno/TCU, importa determinar ao órgão de origem que promova o destaque das parcelas de "quintos/décimos" incorporadas com base em funções comissionadas exercidas entre 08/04/1998 e 04/09/2001, transformando-as em parcela compensatória a ser absorvida por quaisquer reajustes futuros, desde que a hipótese não seja de decisão judicial transitada em julgado, nos moldes da decisão do Supremo Tribunal Federal no RE 638.115/CE.
18.	Deve-se igualmente determinar ao órgão de origem que comunique a beneficiária sobre a deliberação do Tribunal, alertando-a de que o efeito suspensivo proveniente da interposição de eventuais recursos não a exime da devolução dos valores percebidos indevidamente após a notificação, caso esses recursos não sejam providos. Posteriormente, deve ser remetido ao Tribunal documento comprobatório de que a inativa foi cientificada da deliberação desta Corte.
19.	Por fim, esclareço que o ato em questão deu entrada nesta Corte de Contas em 2018, não se aplicando a recente sistemática definida pelo Plenário, mediante o Acórdão 122/2021 (rel. min. Walton Alencar Rodrigues) , na linha de observar o Recurso Extraordinário 636.553, em que foi fixado prazo de cinco anos para que o TCU registre os atos de concessão inicial de aposentadoria, reforma ou pensão, após o qual serão considerados "tacitamente registrados", podendo posteriormente o ato que contenha alguma ilegalidade ser submetido ao procedimento de revisão de ofício, com base no art. 54 da Lei 9.784/1999 c/c o art. 260, § 2º, do Regimento Interno/TCU. 
	Ante o exposto, manifesto-me por que seja adotada a deliberação que ora submeto a este Colegiado.
TCU, Sala das Sessões, em 08 de fevereiro de 2022.
MARCOS BEMQUERER COSTA
Relator